福建金門地方法院刑事判決　　　　　　　　99年度易字第42號
聲　請　人　福建金門地方法院檢察署檢察官
被　　　告　張惠雄
上列被告因詐欺案件，經檢察官聲請以簡易判決處刑（99年度選
偵緝字第39號），本院認不宜以簡易判決處刑，改依通常程序審
理，判決如下：
    主    文
張惠雄無罪。
    理    由
一、聲請簡易判決處刑意旨略以：被告張惠雄於民國92年9月29
    日受案外人陳尚書委託向告訴人胡偉生追討欠款，而明知胡
    偉生清償新臺幣（下同）10萬元後，並未積欠陳尚書任何款
    項，竟意圖為自己不法之所有，於98年11月18日夜間9時許
    ，至金門縣金城鎮○○路33之1號2樓胡偉生競選服務處，向
    胡偉生佯稱：「我被陳尚書打擾快1年了，陳尚書要我向你
    要錢」而著手為詐欺行為，然因胡偉生知悉未有欠款而未陷
    於錯誤，被告張惠雄致未詐得任何款項。因認被告張惠雄涉
    犯刑法第339條第3項、第1項之詐欺取財未遂罪嫌云云。
二、按犯罪事實應依證據認定之，無證據不得認定犯罪事實；又
    不能證明被告犯罪者，應諭知無罪之判決，刑事訴訟法第
    154條第2項、第301條第1項分別定有明文。再按認定不利於
    被告之事實，須依積極證據，苟積極證據不足為不利於被告
    事實之認定時，即應為有利於被告之認定；且事實之認定，
    應憑證據，如未能發現相當證據，或證據不足以證明，自不
    能以推測或擬制之方法，以為裁判基礎；另認定犯罪事實所
    憑之證據，雖不以直接證據為限，間接證據亦包括在內，然
    無論直接或間接證據，其為訴訟上之證明，須於通常一般之
    人均不致於有所懷疑，而得確信其為真實之程度者，始得據
    之為有罪之認定，倘其證明尚未達到此一程度，而有合理之
    懷疑存在，無從使事實審法院得有罪之確信時，即應由法院
    為諭知被告無罪之判決，最高法院30年上字第816號、40年
    台上字第86號、76年台上字第4986號判例可資參照。又刑事
    訴訟法第161條第1項規定：檢察官就被告犯罪事實，應負舉
    證責任，並指出證明之方法。因此，檢察官對於起訴之犯罪
    事實，應負提出證據及說服之實質舉證責任。倘其所提出之
    證據，不足為被告有罪之積極證明，或其指出證明之方法，
    無從說服法院以形成被告有罪之心證，基於無罪推定之原則
    ，自應為被告無罪判決之諭知，最高法院92年度台上字第
    128號判例亦揭此旨。
三、本件公訴人認被告涉有上開詐欺取財未遂犯行，無非係以證
    人胡偉生、陳尚書、唐敏忠、翁國和之證述（99選偵62號卷
    第11、12、28、37頁、99選偵緝39號卷第36頁）及現場監視
    錄影光碟翻拍相片2張（99選偵62號卷第23頁）為其主要論
    據。惟訊據被告則堅詞否認有何詐欺取財未遂犯行，辯稱：
    伊從未對胡偉生施行詐術騙取財物，亦無詐欺取財之主觀犯
    意等語。
四、經查：
(一)按刑法第339條第1項詐欺罪之成立，以意圖為自己或第三人
    不法所有，以詐術使人將本人或第三人之物交付為要件。所
    謂以詐術使人交付，必須被詐欺人因其詐術而陷於錯誤，若
    其所用方法，不能認為詐術，亦不致使人陷於錯誤，即不構
    成該罪，最高法院46年台上字第260號判例要旨參照。本件
    證人胡偉生、唐敏忠、翁國和於偵查中均證稱：被告於前揭
    時、地，向胡偉生表示受陳尚書所託，向胡偉生要錢等語（
    99選偵62號卷第12、37頁）。核與證人唐敏忠於本院審理中
    結稱：伊之前在胡偉生競選總部服務，曾目睹被告於98年11
    月18日下午9時許，至胡偉生競選總部，開口向胡偉生要錢
    等情（本院卷第50至51頁）大致相符。並有胡偉生提出之現
    場監視錄影光碟翻拍相片2張（99選偵62號卷第23頁）在卷
    可資比對。是被告曾於98年11月18 日夜間9時許，至胡偉生
    之競選總部，以代陳尚書討債為由，開口向胡偉生要錢乙節
    ，應堪認定。
(二)惟被告開口向胡偉生要錢乙節，能否認係刑法第339條第1項
    所稱之施行「詐術」，容待商榷。依目擊證人唐敏忠於本院
    審理中證稱：就伊所見，被告是向胡偉生要錢，並非騙錢，
    亦非恐嚇，且胡偉生已清楚認知並未積欠被告或陳尚書款項
    ，胡偉生聽完被告的話後，並無發抖、被欺騙或埋怨，亦未
    交付現金等語（本院卷第51至53頁）。併參證人胡偉生初於
    警局報案時僅稱被告夥同4名不明人士至伊競選總部要錢等
    情（見警卷第1頁），並未提及被詐欺乙節觀之。足認無論
    是胡偉生本人，抑或現場旁觀之證人唐敏忠，於親身見聞被
    告當場言行後，均不認被告曾為何詐術行為之實施，更不致
    陷於錯誤，揆諸前揭判例要旨，被告對胡偉生為要錢之言行
    ，既不能評價為「詐術」，亦不致使人陷於錯誤，自難認被
    告已著手為詐欺犯行，要與刑法第339條第1項之詐欺取財罪
    核有未符。
(三)再按刑法第305條之恐嚇罪，所稱以加害生命、身體、自由
    、名譽、財產之事，恐嚇他人者，係指以使人生畏怖心為目
    的，而通知將加惡害之旨於被害人而言。若僅在外揚言加害
    ，並未對於被害人為惡害之通知，尚難構成本罪，最高法院
    52 年台上字第751號判例明揭此旨。查證人胡偉生於偵查中
    證述：當日因競選總部的人數多於被告帶來的人數，所以被
    告也只是重話輕說等語（99選偵62號卷第12頁）。另證人唐
    敏忠於本院審理中結稱：胡偉生並未因被告所說的話而有發
    抖或恐懼等情（本院卷第53頁）。是被告雖至胡偉生競選總
    部要錢，惟其要錢之言行內容並未提及行將加害胡偉生之生
    命、身體、自由、名譽及財產，實難評價為惡害之通知，更
    未足使胡偉生心生畏懼，參諸前揭說明，自與恐嚇罪之構成
    要件尚屬有間，亦無繩以該條之理，併此指明。
五、綜上所述，被告雖以代陳尚書討債為由，向胡偉生開口要錢
    ，然因胡偉生及證人唐敏忠於聽聞被告所言後，均認被告之
    言行尚非詐術之實施，更不致陷於錯誤，即無由推認被告已
    著手為刑法第339條第1項之詐欺取財犯行。是以，被告既未
    著手為詐欺取財犯行，自無詐欺取財未遂之可言。公訴人所
    持前開論據，其為訴訟上之證明，實未達於通常一般之人均
    不致有所懷疑而得確信其為真實之程度，致無法採為被告有
    罪之認定。此外，復查無其他積極證據足以證明被告確有公
    訴人所指之犯行，被告犯罪即屬不能證明，依法應為無罪之
    諭知。
據上論斷，應依刑事訴訟法第301條第1項，判決如主文。
案經檢察官席時英到庭執行職務。
中    華    民    國   100    年    2     月    10    日
                  福建金門地方法院刑事庭
                              法  官  張珈禎
                              法  官  范坤棠
                              法  官  王鴻均
以上正本係照原本作成。
如不服本判決公訴人應於收受送達後10日內向本院提出上訴書。
                              書記官  許永溪
中    華    民    國   100    年    2     月    10    日